ACORDAO-COMPLETO-2411785

ACÓRDÃO 11926/2020 ATA 38/2020 - SEGUNDA CÂMARA

VISTOS, relatados e discutidos estes autos referentes à Tomada de Contas Especial instaurada pelo Ministério do Meio Ambiente - MMA contra o Sr. Francisco Rodrigues Soares, ex-Presidente do Fundação Rio Parnaíba - Furpa (gestões 2013-2016) , e contra aquela entidade, em face da impugnação parcial das despesas realizadas com recursos federais recebidos por meio dos Convênios 2004CV077 - Siafi 513931,  2006CV093 - Siafi  577027 e 2006CV120 - Siafi 576591.
ACORDAM os Ministros do Tribunal de Contas da União, reunidos em sessão da 2ª Câmara, ante as razões expostas pelo Relator, em:
9.1. com fundamento nos arts. 1º, inciso I, 16, inciso III, alínea c, 19, caput, e 23, inciso III, da Lei 8.443/1992, julgar irregulares as contas do Sr. Francisco Rodrigues Soares e da Fundação Rio Parnaíba - Furpa, condenando-os, na forma adiante especificada, ao pagamento das quantias abaixo discriminadas, atualizadas monetariamente e acrescidas dos juros de mora, calculados a partir das correspondentes datas até as efetivas quitações, fixando-lhes o prazo de 15 (quinze) dias, a contar do recebimento das notificações, para que comprovem, perante o Tribunal (art. 214, inciso III, alínea a, do Regimento Interno/TCU) , o recolhimento das dívidas a favor do Fundo Nacional do Meio Ambiente, na forma da legislação em vigor:
9.1.1. Sr. Francisco Rodrigues Soares solidariamente com a Fundação Rio Parnaíba - Furpa:
	Valor original
	Data da ocorrência

	4.571,24
	27/12/2006

	78.318,52
	19/12/2007

	5.685,31
	28/5/2008

	13.000,00
	30/12/2009

9.1.2. Fundação Rio Parnaíba - Furpa:
	Valor original
	Data da ocorrência

	8.324,95
	27/12/2006

9.2. aplicar, individualmente, ao Sr.  Francisco Rodrigues Soares e à Fundação Rio Parnaíba - Furpa a multa prevista no art. 57 da Lei 8.443/1992, nos valores de R$ 5.000,00 (cinco mil reais) e R$ 6.000,00 (seis mil reais) , respectivamente, fixando-lhes o prazo de 15 (quinze) dias, a contar da notificação, para que comprovem, perante o Tribunal, o recolhimento das dívidas ao Tesouro Nacional (art. 214, inciso III, alínea a, do Regimento Interno/TCU) , atualizadas monetariamente desde a data deste Acórdão até a data do efetivo recolhimento, se forem pagas após o vencimento, na forma da legislação em vigor;
9.3. autorizar, caso requerido, nos termos do art. 26 da Lei 8.443/1992, o parcelamento das dívidas a que se referem os subitens 9.1 e 9.2 retro em até 36 (trinta e seis) parcelas mensais e sucessivas, sobre as quais incidirão os correspondentes acréscimos legais (débito: atualização monetária e juros de mora; multa: atualização monetária) , esclarecendo aos responsáveis que a falta de pagamento de qualquer parcela importará no vencimento antecipado do saldo devedor, sem prejuízo das demais medidas legais;
9.4. autorizar, desde logo, a cobrança judicial das dívidas a que se referem este Acórdão, caso não atendidas as notificações, com base no art. 28, inciso II, da Lei 8.443/1992;
9.5. remeter cópia deste Acórdão à Procuradoria da República no Estado do Piauí, com fulcro no art. 16, § 3º, da Lei 8.443/1992 c/c o § 7º do art. 209 do Regimento Interno/TCU.

Tomada de Contas Especial instaurada pelo Ministério do Meio Ambiente  MMA contra o ex-Presidente da Fundação Rio Parnaíba, e contra aquela entidade, em face impugnação parcial dos recursos recebidos por meio de três convênios.

Segunda Câmara

Fundação Rio Parnaíba - Furpa.

3. Responsáveis: Francisco Rodrigues Soares (XXX.670.653-XX) e Fundação Rio Parnaíba - Furpa (23.501.091/0001-44).

13.1. Ministros presentes: Ana Arraes (Presidente), Augusto Nardes, Aroldo Cedraz e Raimundo Carreiro.
13.2. Ministros-Substitutos presentes: Marcos Bemquerer Costa (Relator) e André Luís de Carvalho.

MARCOS BEMQUERER

Trata o processo da Tomada de Contas Especial instaurada pelo Ministério do Meio Ambiente - MMA contra o Sr. Francisco Rodrigues Soares, ex-Presidente do Fundação Rio Parnaíba - Furpa (gestão 2003-2014) , e contra aquela entidade, em face da impugnação parcial de despesas realizadas com os recursos recebidos por meio dos Convênios 2004CV077 - Siafi 513931,  2006CV093 - Siafi  577027 e 2006CV120 - Siafi 576591 (peça 2, p. 89-100) .
2.	O Tomador de Contas Especial, por meio do Relatório de TCE 24/2015, apontou um débito consolidado referente aos três convênios no montante de R$ 98.970,92, imputando a responsabilidade ao Sr. Francisco Rodrigues Soares, ex-presidente da Furpa, em solidariedade à referida entidade (peça 57, 7-25) .
3.	A Secretaria Federal de Controle Interno certificou a irregularidade das contas (peça 57, p. 70-77) e a autoridade ministerial atestou haver tomado conhecimento dessa conclusão (peça 57, p. 80) .
4.	No Tribunal, a Secretaria de Controle Externo de Tomada de Contas Especial - SecexTCE elaborou resumo do iter processual e empreendeu exame técnico da matéria por meio da instrução inserta à peça 71, que reproduzo em parte e com ajustes de forma:
"INTRODUÇÃO 
1.	Cuidam os autos de Tomada de Contas Especial, instaurada pelo Ministério do Meio Ambiente (MMA) , (...) do Convênio 2004CV077 (Siafi 513931) , (...) Convênio 2006CV093 (Siafi 577027) e (...) Convênio 2006CV120 (Siafi 576591) , todos celebrados entre aquela Fundação, o Ministério do Meio Ambiente e o Fundo Nacional do Meio Ambiente (FNMA) , conforme detalhado adiante:
	Convênio (Siafi) 
	Objeto
	Vigência
	Valor Concedente (R$) 
	Valor Convenente (R$) 
	Referência

	2004CV077 (513931) 
	Construção da Agenda 21 Local, nos municípios de Morro Cabeça do Tempo, Curimatá, Avelino Lopes e Júlio Borges.
	13/12/2004 a 28/9/2007
	149.087,00
	22.960,00
	Peças 3, p. 90-106, 7, p. 290

	2006CV093 (577027) 
	Recuperar as áreas de preservação permanente referentes à nascente e ao trecho de 15 km de extensão do Rio Longá, por meio de desassoreamento da nascente, plantio de mudas, sensibilização, conscientização e envolvimento da população local, com vistas a preservação e conservação dos recursos naturais (florestais e hídricos) e melhoria da qualidade de vida.
	21/12/2006 a 31/8/2011
	461.499,00
	26.950,00
	Peças 26, p. 142 - 174, e 35, p. 4

	2006CV120 (576591) 
	Construir proposta de implantação do mosaico de unidade de conservação da Serra da Ibiapaba/Sobral, e seu plano de desenvolvimento territorial com base conservacionista - DTBC.
	20/12/2006 a 31/12/2009
	292.921,00
	17.888,00
	Peças 45, p. 104-134, 48, p. 194

HISTÓRICO
2.	Os recursos da União foram repassados mediante as ordens bancárias a seguir informadas:
	Nº ordem bancária
	Valor (R$) 
	Data da emissão da OB
	Data de crédito na conta específica
	Referência (fonte) 

	2004CV077 (513.931) 

	2004OB0900408
	84.460,00
	16/12/2004
	21/12/2004
	Peça 3, p. 138 e 318

	2004OB0900409
	2.380,00
	16/12/2004
	21/12/2004
	Peça 3, p. 140 e 318

	2005OB0900292
	25.685,25
	30/9/2005
	5/10/2005
	Peça 4, p. 248 e 296

	2005OB0900293
	8.651,75
	30/9/2005
	5/10/2005
	Peça 4, p. 250 e 296

	2006OB0900208
	28.000,00
	22/12/2006
	27/12/2006
	Peças 7, p. 252, 12, p. 167

	Total 
	149.087,00
			
	2006CV093 (577.027) 

	2006OB900100
	76.178,00
	21/12/2006
	26/12/2006
	Peça 26, p. 184 e 396

	2008OB900051
	166.324,00
	21/5/2008
	28/05/2008
	Peças 28, p. 114, 57, p. 7

	Total
	242.502,00
			
	2006CV120 (576.591) 

	2006OB900192
	83.304,00
	21/12/2006
	26/12/2006
	Peça 45, p. 146 e 342

	2007OB900182
	131.258,00
	17/12/2007
	19/12/2007
	Peças 46, p. 132, e 49, p. 294

	Total 
	214.562,00
			
I - Convênio 2004CV077 (Siafi 513.931) 
3.	A Convenente enviou por meio do Oficio Furpa 14/2012, de 7/5/2012, a prestação de contas final (peças 8, p. 50-216, 9-20 e 21, p. 3-164) . Os extratos bancários estão na peça 12, p. 119-217.
4.	O FNMA, por meio do Oficio 778/2012/GEPRO/FNMA/SECEX/MMA, de 13/7/2012, informou o resultado da análise da prestação de contas final e solicitou à Furpa documentação complementar baseada na Nota Técnica 152/2012/GEPRO/FNMA, de 13/7/2012, após identificar pendências na comprovação de algumas metas (peça 21, p. 1-184) .
5	A convenente, então, enviou ao FNMA o Ofício Furpa 31/2012, de 10/9/2012, com documentação complementar (peças 21, 196-398, 22 e 23, p. 4-282) .
6. Após análise dessa documentação, o FNMA, por meio da Nota Informativa 58/2012/GEPRO/FNMA/SECEX/MMA, de 5/11/2012, informou que 'As informações encaminhadas pelo convenente possibilitaram atender as complementações apontadas na Nota Técnica 152/2012. O convenente recebeu integralmente o recurso previsto e realizou o que foi previsto com esse recurso'. Por essa razão, concluiu pela aprovação técnica da prestação de contas final do Convênio 077/2004 (peça 23, p. 284-285) .
7.	Contudo, o Parecer Financeiro 18/2013/DIAC/CGFC/SPOA/SECEX/MMA, de 24/7/2013, identificou a necessidade de serem adotadas algumas providências pela Furpa e, assim, sugeriu diligenciar a convenente para sanar as pendências apontadas (peça 23, p. 292-295) . A diligência foi feita por meio do Oficio 25/2013/CGFC/SPOA/SECEX/MMA, de 24/7/2013 (peça 23, p. 290) .
8.	Considerando que a Furpa não encaminhou resposta à diligência, o concedente emitiu o Parecer 10/2014, de 1º/8/2014, e o Relatório de TCE 24/2015, conclusos pelo débito de R$ 16.130,40, obtido pela soma de R$ 4.571,24 (despesas não comprovadas) com R$ 10.311.02 (contrapartida não comprovada) e R$ 1.248,14 (pagamento de tarifas bancárias) . No cálculo do total do débito, não foi incluído o valor referente ao rendimento com aplicação financeira (R$ 11.623,54) 'devido à correção monetária do débito já apresentar o rendimento, evitando-se assim a dupla cobrança e o enriquecimento ilícito por parte da União' (peça 57, p. 19) .
II - Convênio 2006CV093 (Siafi 577.027) 
9.	A convenente encaminhou em 7/5/2012 a prestação de contas final, por meio do Oficio 16/2012 (peças 35, p. 128-266, 36-37 e 38, p. 4-314) . Os extratos bancários da conta específica do convênio constam às peças 26, p. 188-396, 28, p. 114-162, 30, p. 14-38, 31, p. 4-80 e 38, p. 74-314.
10.	O MMA analisou o Relatório de Cumprimento do Objeto Final do Convênio em 4/9/2012, recomendando a realização de diligência à Furpa (peça 39, p. 4-8) , que, em 8/4/2013, enviou documentação complementar, por meio do Oficio Furpa 9/2013 (peça 40, p. 18-80) .
11.	Após análise dessa documentação, o MMA elaborou a Nota Informativa 1/2014, de 23/01/2014 (peça 40, p. 106-108) , que aprovou parcialmente a prestação de contas final 'sob os aspectos de desenvolvimento físico do convênio, pois houve alcance de parte do objeto pactuado, ou seja, de forma fracionada houve produção e plantio de mudas, recuperação de áreas e eventos envolvendo a população local'. Registrou que 'não é possível afirmar que a execução deste projeto tenha resultado em impactos positivos para a conservação do rio Longá, visto que as ações de recuperação ambiental são sistêmicas e devem ser monitoradas a longo prazo para que se possa mensurar sua efetividade' e indicou que deveria ser devolvido o valor de R$ 4.522,00 relativo a atividades não executadas (documento do órgão ambiental municipal atestando o desassoreamento da nascendo do Rio - meta 5, peça 42, p. 34) .
12.	A Furpa encaminhou ao FNMA em 17/10/2014 justificativas acerca de ocorrências encontradas na prestação de contas final do convênio (peças 40, p. 184-260, 41 e 42, p. 4-14) . Em 15/4/2015, o FNMA emitiu o Parecer Financeiro 34/2015 acerca da análise da prestação de contas do convênio, aprovando o valor de R$ 246.230,92 e glosando o valor de R$ 10.207,31, sendo R$ 4.522,00 de glosa técnica e R$ 5.685,33 de saldo remanescente (peça 42, p. 34-41) .
13.	De forma análoga ao Convênio 2004CV077, o Relatório de TCE 24/2015 quantificou o débito apenas sobre a glosa técnica na totalidade de R$ 4.522,00, a fim de evitar enriquecimento sem causa da União (peça 57, p. 19) . 
III - Convênio 2006CV120 (Siafi 576.591) 
14.	A convenente, por meio do Oficio 15/2012, de 7/5/2012, encaminhou ao Fundo a prestação de contas final (peças 50, p. 292-398, 51-54 e 55, p. 4-272) .
15. 	Após diligências, respostas e análises, o concedente, mediante a Nota Informativa 47/2014, de 4/9/2014, considerou que a Furpa comprovou, pelas análises técnicas, a execução de R$ 136.243,48, sugerindo notificar a convenente a devolver de R$ 78.318,52 referente às metas não concluídas (peça 56, p. 10-12) .
16. 	Em 3/11/2014, a Furpa encaminhou ao FNMA documentação complementar, visando sanar as pendências encontradas na prestação de contas do convênio (peça 56, p. 48-64) .
17.	No Parecer Financeiro 2/2015, de 23/1/2015, o FNMA manteve a aprovação dos R$ 136.243,48 e a glosa dos R$ 78.318,52, em razão de não execução e/ou não conclusão da meta 3, etapa 3.5, e metas 4, 5, 6 e 7, além da imputação de débito no valor de R$ 13.473,76 referente a rendimentos de aplicações financeiras (peça 56, p. 76-83) .
18.	A tomadora de contas no Relatório de TCE 24/2015 acatou a quantificação de débito do parecer financeiro no valor de R$ 78.318,52 devido à glosa técnica decorrentes de não conclusão de metas compactuadas no convênio (peça 57, p. 19) .
IV- Débito Consolidado
19.	O FNMA consolidou os débitos desses três convênios, a fim de providenciar instauração de tomada de contas especial (peça 56, p. 98-100) .  
20.	O Fundo expediu várias notificações aos responsáveis sobre cobrança, pendências e para conhecimento da instauração de tomada de contas especial (peça 23, p. 328-332, peça 42, p. 28-33, peça 56, p. 86-89) .
21.	No Relatório de Tomada de Contas Especial 24/2015, de 9/9/2015, acostado na peça 57, p. 6-25, os fatos estão circunstanciados e a responsabilidade pelos danos causados ao erário foi atribuída ao Sr. Francisco Rodrigues Soares, ex-presidente da Furpa (gestão 2003-2014) , em solidariedade à Fundação Rio Parnaíba (Furpa) .
22.	A Secretaria Federal de Controle Interno da Controladoria Geral da União emitiu o Relatório de Auditoria, Certificado de Auditoria e Parecer de Dirigente de Controle Interno, todos sob o número 85/2016, com manifestação pela irregularidade das contas (peça 57, p. 70-77) . Em seguida, a autoridade ministerial competente atestou haver tomado conhecimento das conclusões contidas nos documentos supracitados (peça 57, p. 80) .
23.	No âmbito do Tribunal, em atenção ao pronunciamento de peça 60, que acatou a proposta da instrução de peça 59, foram promovidas as citações do Sr. Francisco Rodrigues Soares e da Fundação Rio Parnaíba - Furpa, respectivamente, mediante os Ofícios 0534 e 0535, de 25/4/2018 (peças 62-63) , os quais foram entregues nos endereços constantes da base de dados da Receita Federal do Brasil (peças 61, 64 e 66) .
ANÁLISE DOS PRESSUPOSTOS DE PROCEDIBILIDADE DA IN/TCU 71/2012
24. Verifica-se que não houve o transcurso de mais de dez anos desde o fato gerador sem que tenha havido a notificação do responsável pela autoridade administrativa federal competente (art. 6º, inciso II, c/c art. 19, da IN/TCU 71/2012, modificada pela IN/TCU 76/2016) , uma vez que a última liberação de recursos do convênio mais antigo ocorreu em 2006 (item 2) e os responsáveis foram notificados pela autoridade administrativa competente desde 2012 (itens 4, 10, 23 e 32) .
25.	Verifica-se também que o valor original histórico do débito é superior a R$ 100.000,00 (peça 62) , na forma estabelecida conforme os arts. 6º, inciso I, e 19, da IN/TCU 71/2012, modificada pela IN/TCU 76/2016.
26.	Por oportuno, registra-se que, em atendimento ao item 9.4, do Acórdão 1772/2017-TCU-Plenário (Relator Ministro-Substituto Augusto Sherman Cavalcanti) , foi efetuada pesquisa no sistema processual do TCU e não foram encontradas tomadas de contas especiais em tramitação com débitos imputáveis aos responsáveis (art. 6º, inciso I, da Instrução Normativa TCU 71/2012) .
27.	A tomada de contas especial está, assim, devidamente constituída e em condição de ser instruída.
EXAME TÉCNICO 
28.	As citações estão consubstanciadas nestas razões e valores:
'I - Em relação ao Convênio 2004CV077 (Siafi 513.931) , celebrado entre o Ministério do Meio Ambiente (MMA) , o Fundo Nacional do Meio Ambiente (FNMA) e a Fundação Rio Parnaíba (Furpa) , objetivando a construção da Agenda 21 Local, nos municípios de Morro Cabeça do Tempo, Curimatá, Avelino Lopes e Júlio Borges.
a.1) não apresentação de comprovantes de despesas no total de R$ 4.571,24, conforme Parecer 10/2014/DIAC/CGFC/SPOA/SECEX/MMA (peça 23, p. 342-345) , impossibilitando a comprovação da regularidade da aplicação dos recursos repassados pelo convênio, em desacordo com o art. 70, parágrafo único, da Constituição Federal, bem assim com o art. 93 do Decreto-Lei 200/1967 c/c o art. 66 do Decreto 93.872/1986;
a.2) pagamentos indevidos de tarifas bancárias, no total de R$ 1.248,14, conforme Parecer 10/2014/DIAC/CGFC/SPOA/SECEX/MMA (peça 23, p. 342-345) , em desacordo com o art. 8º, inciso VII, da Instrução Normativa STN 1/1997 e com a cláusula segunda, parágrafo primeiro, alínea 'c', do termo de convênio (peça 3, p. 96) ;
a.3) não aplicação financeira dos recursos repassados por meio do convênio, conforme Parecer 10/2014/DIAC/CGFC/SPOA/SECEX/MMA (peça 23, p. 342-345) , em desrespeito ao art. 20, parágrafos 1º e 2º, da IN/STN 1/1997 e à clausula terceira, parágrafo segundo, do termo de convênio (peça 3, p. 98) , cujos rendimentos no período alcançariam o valor de R$ 11.623,54.
	Data
	Valor (R$) 
	Responsáveis

	27/12/2006
	4.571,24
	Francisco Rodrigues Soares e Fundação Rio Parnaíba - Furpa

	27/12/2006
	1.248,14
	
	16/7/2014
	11.623,54
	
II - Em relação ao Convênio 2006CV093 (Siafi 577.027) , celebrado entre o Ministério do Meio Ambiente (MMA) , o Fundo Nacional do Meio Ambiente (FNMA) e a Fundação Rio Parnaíba (Furpa) , objetivando recuperar as áreas de preservação permanente referentes à nascente e ao trecho de 15 km de extensão do Rio Longá, por meio de desassoreamento da nascente, plantio de mudas, sensibilização, conscientização e envolvimento da população local, com vistas a preservação e conservação dos recursos naturais (florestais e hídricos) e melhoria da qualidade de vida.
a.1) não execução da meta 5 do plano de trabalho do convênio, no valor de R$ 4.522,00, conforme Nota Informativa 1/2014/GEPRO/FNMA/SECEX/MMA (peça 40, p. 106-108) , em desacordo com a cláusula segunda, item II, alínea 'a', do termo de convênio (peça 26, p. 144) e com o art. 22 da IN/STN 1/1997;
a.2) não apresentação de comprovantes de despesas no total de R$ 5.685,31, conforme Parecer Financeiro 34/2015-GT/DFDS/SECEX/MMA (peça 42, p. 39-40) , em desrespeito ao estabelecido no art. 30 da IN/STN 1/1997 e cláusula quarta, parágrafo segundo, alínea 'j', do termo de convênio (peça 26, p. 153) .
	Data
	Valor (R$) 
	Responsáveis

	28/5/2008
	4.522,00
	Francisco Rodrigues Soares e Furpa

	28/5/2008
	5.685,31
	
III - Em relação ao Convênio 2006CV120 (Siafi 576.591) , celebrado entre o Ministério do Meio Ambiente (MMA) , o Fundo Nacional do Meio Ambiente (FNMA) e a Fundação Rio Parnaíba (Furpa) , objetivando construir proposta de implantação do mosaico de unidade de conservação da Serra da Ibiapaba/Sobral, e seu plano de desenvolvimento territorial com base conservacionista - DTBC.
a.1) não execução da etapa 3.5 da meta 3 e metas 4, 5, 6 e 7 previstas no plano de trabalho do convênio, no total de R$ 78.318,52, conforme Nota Informativa 47/2014-GEPRO/FNMA/SECEX/MMA (peça 56, p. 10-12) , em desacordo com a cláusula segunda, item II, alínea 'a', do termo de convênio (peça 45, p. 106) e art. 22 da IN/STN 1/1997;
a.2) transferência realizada na conta específica do convênio, no valor de R$ 13.000,00, em 31/12/2009, cujo valor não consta da Relação de Pagamentos (peça 51, p. 46-58) e sem que haja comprovante da despesa correspondente na prestação de contas final encaminhada ao FNMA, em desrespeito ao estabelecido no art. 30 da IN/STN 1/1997 e cláusula quarta, inciso I, do termo de convênio (peça 45, p. 112) ;
a.3) não devolução ao FNMA do saldo de recursos do convênio no valor de R$ 2.811,95 (peça 55, p. 176 e 268) em desacordo com a cláusula quarta, parágrafo segundo, alínea 'i', do termo de convênio (peça 45, p. 114) e o art. 28, inciso IX, da IN/STN 1/1997.
	Data
	Valor (R$) 
	Responsáveis

	19/12/2007
	78.318,52
	Francisco Rodrigues Soares e Furpa

	30/12/2009
	13.000,00
	
	1/12/2009
	2.811,95
	
b) (...) não aplicação de parcela da contrapartida (R$ 8.324,95) na execução do Convênio 2004CV077 (Siafi 513.931) , celebrado entre o Ministério do Meio Ambiente (MMA) , o Fundo Nacional do Meio Ambiente (FNMA) e a Fundação Rio Parnaíba (Furpa) , objetivando a construção da Agenda 21 Local, nos municípios de Morro Cabeça do Tempo, Curimatá, Avelino Lopes e Júlio Borges, conforme Parecer 10/2014/DIAC/CGFC/SPOA/SECEX/MMA (peça 23, p. 343-344) , em desacordo com a cláusula segunda, item II, parágrafo terceiro, do termo de convênio.
	Data
	Valor (R$) 
	Responsável

	27/12/2006
	8.324,95
	Furpa'

29.	Devidamente comunicados, os responsáveis apresentaram em conjunto a defesa de peças 70-71, a qual será analisada na sequência.
Argumento
30.	Acerca do subitem III.a.1 (não execução da etapa 3.5 da meta 3 e metas 4, 5, 6 e 7) , negam a existência da dívida, com o argumento de que o projeto não fora executado integralmente 'por não ter sido firmado o termo aditivo de prorrogação de prazo, razão pela qual não foi recebida a parcela, dessa forma as metas previstas nos recursos liberados foram totalmente realizadas'.
Análise
31.	A defesa não se sustenta. Consoante demonstrado na Nota Financeira 047/2014 (peça 56, p. 10) , foram repassados os recursos para execução da etapa 3.5 da meta 3 e das metas 4, 5, 6 e 7. No entanto, elas não foram realizadas e o dinheiro correspondente também não foi devolvido. Assim, como os responsáveis não apresentaram qualquer elemento visando comprovar a efetiva realização das metas e etapas questionadas, torna-se natural manter o débito e rejeitar as alegações de defesa.
Argumento
32.	Sobre o subitem III.a.2 da citação (transferência no valor de R$ 13.000,00 sem informação na relação de pagamento, peça 51, p. 46-58, e sem comprovante de despesa) , disseram que a verba fora utilizada como empréstimo 'para viabilizar o plantio das mudas florestais considerando que a última parcela do Convênio 2006cv093 (Siafi 577.027) foi inscrita em Restos a Pagar e não liberadas, e que as mudas florestais não tinham mais condições de esperar, já que estava no final do inverno'.
33.	A defesa apresentou um recibo (peça 70, p. 141) no valor de R$ 13.000,00, emanado do Engenheiro Florestal Sr. Davi Pereira da Silva, a título de custeio de despesas, via suprimento de fundos, com diárias e alimentação de trabalhadores voluntários, durante 60 dias, no plantio de mudas no Rio Longá.
Análise
34.	 O débito deve ser mantido, uma vez só ter sido apresentado o recibo, sem qualquer outro elemento que comprove a efetiva execução da despesa correspondente e o liame entre ela e a transferência no valor de R$ 13.000,00 debitada na conta específica do convênio. Não foram sequer apresentados comprovantes das diárias e alimentações que teriam sido custeadas com o mencionado recurso. Ademais, a transferência foi debitada na conta específica (peça 55, p. 174) em 30/12/2009, a prestação de contas (peça 56, p. 50-60) não aponta nenhum pagamento nesse dia, as diárias consignadas na prestação de contas foram todas pagas mediante cheque e os únicos dois pagamentos de diárias feitos após referida transferência (1º/2/2010) no montante de R$ 1.133,88 foram arcados com recursos do saldo do convênio, consoante detalhe no item 39. 
35.	Os responsáveis acrescentaram que, após o fim do convênio (31/12/2009) , vistoria técnica do concedente descrita no relatório de monitoria financeira, feita entre 18 e 22/10/2010 (peça 50, p. 272) , afirmou que 'as notas fiscais estavam em boa ordem. Financeiramente, não foi detectado nenhum problema que merece destaque', o que provaria a ausência de desvios de recursos e que todos os gastos foram comprovados mediante notas fiscais e recibos.
36.	Essa argumentação também não comprova a aplicação dos R$ 13.000,00, eis que o dinheiro saiu da conta específica mediante transferência e as diárias informadas na prestação de contas foram pagas com cheque, não sendo possível, desse modo, ligar o dinheiro a tais despesas listadas nas contas (peça 56, p. 50-60) , até porque o Sr. Davi Pereira da Silva, autor do recibo de peça 70, p. 141 (item 35) , não aparece na referida prestação de contas (peça 56, p. 50-60) . Logo, resta não comprovada a aplicação da referida quantia.
37.	Outrossim, não é possível chamar o Sr. Davi Pereira da Silva aos autos, uma vez que, conforme dito acima, não se sabe se o dinheiro foi mesmo entregue a ele, já que não há nenhum documento que comprove a entrega.
Argumento
37A.	Relativamente ao subitem III.a.3 da citação (saldo não devolvido de R$ 2.811,95, peça 55, p. 144) , afirmam que os recursos foram usados para complementar o pagamento de rescisões de contratos trabalhistas de 3 empregados, conforme cópias de rescisões (peças 70, p. 144-147, e 71, p. 1-7) .
Análise
38.	Em 31/12/2009, verifica-se um saldo de R$ 2.811,95, distribuído na conta específica (R$ 508,50, peça 55, p. 174) e na aplicação financeira (R$ 2.303,45, peça 55, p. 268) . Observa-se, a partir da análise dos extratos bancários (peça 55, p. 174-272) e da prestação de contas (peça 56, p. 60) , que o então saldo (R$ 2.314,48) da aplicação financeira foi resgatado para a conta específica em 2/2/2010 (peça 55, p. 272) e que ele custeou estes pagamentos (peça 55, p. 176-192) :
	Data
	Valor (R$) 
	Despesa
	Localização

	5/1/2010
	20,00
	Tarifa manutenção conta
	Peça 55, p. 176

	2/2/2010
	20,00
	Tarifa manutenção conta
	Peça 55, p. 178

	2/2/2010
	566,94
	Diárias - cheque 850261
	Peça 55, p. 178, e 56, p. 60

	2/2/2010
	566,94
	Diárias - cheque 850262
	Peça 55, p. 178, e 56, p. 60

	2/3/2010
	20,00
	Tarifa manutenção conta
	Peça 55, p. 180

	5/4/2010
	20,00
	Tarifa manutenção conta
	Peça 55, p. 182

	4/5/2010
	20,00
	Tarifa manutenção conta
	Peça 55, p. 184

	2/6/2010
	20,00
	Tarifa manutenção conta
	Peça 55, p. 186

	2/7/2010
	20,00
	Tarifa manutenção conta
	Peça 55, p. 188

	31/8/2010
	18,00
	Tarifa manutenção conta
	Peça 55, p. 190

	30/9/2010
	18,00
	Tarifa manutenção conta
	Peça 55, p. 192

	30/9/2010
	1.513,10
	Saldo
	Peça 55, p. 192

40.	Segundo a defesa, o saldo do convênio fora utilizado na complementação do pagamento em espécie de rescisões de contratos de trabalho. Realmente, a prestação de contas (peça 56, p. 60) informa o pagamento em espécie de R$ 1.868,10, no dia 10/12/2012, da rescisão contratual do Sr. Alberto Barros Ferreira, constando anexa às contas cópia do extrato da rescisão assinado pelo beneficiário. Dessa forma, aceita-se a alegação de que o saldo de R$ 1.513,10 fora usado no pagamento da mencionada rescisão trabalhista.
41.	Importa salientar que, nos termos da jurisprudência (v. g. Acórdão 912/2014-TCU-Plenário, rel. Benjamin Zymler) , 'não cabe imputação de débito a entidade convenente em decorrência de despesas bancárias necessárias e inevitáveis para a execução do convênio, como a emissão de documentos de transferência - doc - e taxa de manutenção de conta corrente'. Por isso, sugere-se acolher as despesas bancárias da tabela acima (item 39) e afastar o débito alvo do subitem I.a.2 (R$ 1.248,14) da citação.
42.	Portanto, conclui-se pela comprovação da aplicação do questionado saldo de convênio.
Argumento
43.	Relativamente ao subitem II.a.1 (não execução da meta 5 do Convênio 2006CV09) , a defesa apresentou decisão do Ministério Público Federal (peça 70, p. 9-12) e fotografias (peça 70, p. 13-27) no intuído de comprovar sua execução.
Análise
44.	Realmente, consoante ressaltou o MPM, o item 7.1 do Parecer Financeiro 34/2015 (peça 42, p. 34) reconheceu a existência do relatório de monitoramento dos serviços ambientais e as declarações dos proprietários beneficiados, elementos que, aliados às fotografias dos serviços de desassoreamento do Rio e plantio de mudas (peça 70, p. 13-25) , suportam concluir pela execução da meta 5, o que torna justo afastar o débito de R$ 4.522,00.
Argumento
45.	Inicialmente, os responsáveis argumentaram que o dinheiro disponibilizado pelo órgão concedente para custeio das agendas foi insuficiente e que, por isso, a Fundação teve que bancar, com recursos não previstos na contrapartida, as despesas de deslocamentos para distribuição das cadernetas nos vários e distantes municípios indicados no plano de trabalho.
46.	Nesse sentido, especificamente quanto ao subitem I.a.1 do item II (não apresentação de comprovantes de despesas no importe de R$ 4.571,24 - Convênio 2004CV077) , declaram que os valores foram utilizados para 'viabilizar a entrega das agendas nos municípios acima citados diante do aumento de custos pela dilatação de prazo e as dificuldades que ocorreram devido à grande distância da área trabalhada'.
47.	Menciona, em relação ao subitem I.a.2 (pagamento indevido de tarifas bancárias no valor de R$ 1.248,14) , que resultaram da própria execução do projeto e que a Furpa não teve condições de arcar com a despesa.
Análise
48.	No tocante aos R$ 4.571,24, conforme registrado no Parecer 10/2014 (peça 23, p. 346) , trata-se de despesas para as quais não foram apresentados os devidos comprovantes (notas fiscais, recibos etc.) . Ainda conforme o parecer, esse valor corresponde à diferença entre o montante de recursos liberados (R$ 149.087,00) no âmbito do Convênio 2004CV077 e a soma (R$ 144.515,76) dos comprovantes de despesas apresentados na prestação de contas.
49.	Dessa forma, mesmo que seja verdadeira a declaração de que a quantia fora utilizada para custeio de despesas com deslocamentos para entrega das agendas, como não foram apresentados os comprovantes dessas supostas despesas, tanto na prestação de contas quanto nas defesas ora em análise, torna-se imperativa a manutenção da dívida correspondente, pois, segundo a jurisprudência, exemplificada na Decisão 225/2000-TCU-2ª Câmara (rel. Min. Adylson Motta) , a ausência de comprovação da boa e regular aplicação dos recursos resulta em débito, sob a presunção de que eles foram usados irregularmente.
50.	Sobre os R$ 1.248,14, conforme razões expostas acima (itens 46-47) , a despesa merece ser acatada. 
Argumento
51.	Acerca do subitem I.a.3 (não aplicação financeira dos recursos - R$ 11.623,54) , negam a existência da dívida, sob o argumento de que 'os recursos do Projeto eram destinados a implementar as metas e as ações, não poderia jamais se colocar à disposição do mercado financeiro, em seu próprio prejuízo considerando que, na maioria dos casos, os recursos ficariam bloqueados, indisponíveis por mais de 90 dias'.
Análise
52.	Não prosperam os argumentos da defesa, pois a IN/STN 1/1997 (art. 20, parágrafo 1º) determina que, enquanto não empregados na sua finalidade, os recursos devem ser aplicados: i) em caderneta de poupança de instituição financeira oficial, se a previsão de seu uso for igual ou superior a um mês; e ii) em fundo de aplicação financeira de curto prazo, ou operação de mercado aberto lastreada em título da dívida pública federal, quando sua utilização estiver prevista para prazos menores. A cláusula terceira, parágrafo segundo, do termo de convênio (peça 3, p. 98) também previu a obrigação.
53.	A regra visa preservar o poder de compra dos recursos, evitando perda financeira com os efeitos inflacionários. Dessa forma, trata-se de ato administrativo vinculado, que sujeita os responsáveis a reparar eventual prejuízo decorrente de sua inobservação, como foi o caso. 
54.	Por outro prisma, consoante dispõe a própria norma, o mercado possui opções para aplicação financeira de alta disponibilidade, como os fundos de aplicação financeira de curto prazo ou operação de mercado aberto lastreada em título da dívida pública federal, não vingando, assim, o argumento de que 'não poderia jamais se colocar à disposição do mercado financeiro, em seu próprio prejuízo considerando que, na maioria dos casos, os recursos ficariam bloqueados, indisponíveis por mais de 90 dias'.
55.	O Parecer 10/2014 (peça 23, p. 342-346) traz a tabela do cálculo do débito e assim explica sua apuração:
'Como não foram apresentados os extratos de aplicação financeira, o cálculo foi feito pelo rendimento mensal da poupança, utilizando-se a calculadora do cidadão disponibilizada pelo Banco Central do Brasil, considerando os créditos das OBS que repassaram os recursos e descontados os débitos dos meses correspondentes, de forma a se obter o valor mais justo e fidedigno possível dos rendimentos. 
Sendo assim, foram calculados os rendimentos do período de janeiro/2005 a janeiro/2009 (mês do último extrato apresentado) e o rendimento apurado foi de R$ 8.137,54. Incluindo o rendimento apurado no período de fevereiro de 2009 a julho de 2014, totalizam R$ 11.623,54.'
56.	Realmente, basta simples exame ao extrato bancário apresentado (peça 12, p. 117-217) para se contatar a ausência de aplicação financeira dos recursos, sendo justa, portanto, a manutenção do débito. Nesse sentido, a jurisprudência do TCU considera que a ausência de aplicação no mercado financeiro de verba federal recebida mediante convênio ou instrumento congênere acarreta dano aos cofres públicos, conforme os Acórdão 1087/2015-TCU-Segunda Câmara, 1.831/2015-1ª Câmara, 3.048/2015-2ª Câmara, 7.484/2015-2ª Câmara, 7.494/2015-1ª Câmara, 7.576/2015-1ª Câmara e 10.043/2015-2ª Câmara. 
57.	No tocante aos subitens II.a.2 (ausência de comprovante de despesas no valor de R$ 5.685,31) e III.b (não aplicação de contrapartida no importe de R$ 8.324,95) , os responsáveis não apresentaram alegações de defesa, restando manter as ocorrências, tendo em vista a inexistência de elementos que permitam comprovar a despesa e a contrapartida questionadas.
CONCLUSÃO 
58.	Conforme o exame técnico acima, as alegações de defesa apresentadas não logram desconstituir todas as irregularidades apontadas na citação, restando as ocorrências dos subitens I.a.1 (R$ 4.571,24) , I.a.3 (R$ 11.623,54) , II.a.2 (R$ 5.685,31) , III.a.1 (R$ 78.318,52) , III.a.2 (R$ 13.000,00) e III.b (R$ 8.324,95) .
59.	Vale ressaltar que a pretensão punitiva do TCU, conforme Acórdão 1441/2016-TCU-Plenário, que uniformizou a jurisprudência acerca dessa questão, subordina-se ao prazo geral de prescrição indicado no art. 205 do Código Civil, que é de 10 anos, contado da data de ocorrência da irregularidade sancionada, nos termos do art. 189 do Código Civil, sendo este prazo interrompido pelo ato que ordenar a citação, a audiência ou a oitiva do responsável. 
60.	No caso em exame, não ocorreu a prescrição para todos os atos inquinados remanescentes, uma vez que alguns fatos (exemplo, a transferência em 30/12/2009 dos R$ 13.000,00, subitem III.a.3) irregulares ocorreram em 2009 e a ordem de citação data de 24/4/2018 (peça 60) . Logo, pode ser aplicada sanção aos responsáveis.
61.	Outrossim, visto não ter ficado demonstrado nos autos a boa-fé dos devedores (§ 2º do art. 202 do RI/TCU e a Decisão Normativa 35/2002) , pode ser dada sequência ao processo, com julgamento pela irregularidade das contas (§ 6º do mesmo artigo regimental) dos responsáveis, imputação de débito descrito e aplicação de multa, nos termos dos artigos 1º, inciso I, 16, inciso III, alínea 'c', e 57 da Lei 8.443/1992."
5.	Diante do exposto, a SecexTCE ofereceu a seguinte proposta de encaminhamento (peças 67 a 69) :
	5.1. 	acolher parcialmente as alegações de defesa apresentadas pelo Sr. Francisco Rodrigues Soares e pela Fundação Rio Parnaíba - Furpa;
	5.2.	julgar irregulares as contas do Sr. Francisco Rodrigues Soares e da Fundação Rio Parnaíba - Furpa, com fundamento no art. 16, inciso III, alínea c, c/c os arts. 19 e 23, inciso III, da Lei 8.443/1992, condenando-os ao pagamento das importâncias a seguir especificadas:
	VALOR ORIGINAL (R$) 
	DATA DA OCORRÊNCIA
	RESPONSÁVEIS

	4.571,24
	27/12/2006
	Sr. Francisco Rodrigues Soares e da Fundação Rio Parnaíba - Furpa

	11.623,54
	16/7/2014
	
	5.685,31
	28/5/2008
	
	78.318,52
	19/12/2007
	
	13.000,00
	30/12/2009
	
	8.324,95
	27/12/2006
	Furpa

	5.3. aplicar ao Sr. Francisco Rodrigues Soares e ao Fundação Rio Parnaíba - Furpa a multa prevista no art. 57 da Lei 8.443/1992;
	5.4. autorizar, caso requerido, o parcelamento disposto no art. 26 da Lei 8.443/1992 e a cobrança judicial da dívida, nos termos do art. 28, inciso II, da Lei 8.443/1992; e
	5.5. encaminhar cópia da deliberação que vier a ser proferida ao Procurador-Chefe da Procuradoria da República no Estado do Piauí, com base no § 3º do art. 16 da Lei 8.443/1992 c/c o § 7º do art. 209 do Regimento Interno do TCU.
6.	O Ministério Público junto a este Tribunal, representado pelo Procurador Marinus Eduardo de Vries Marsico, concordou com o encaminhamento sugerido pela unidade técnica (peça 75) . 
	É o Relatório.

não há.

Procurador Marinus Eduardo de Vries Marsico.

TOMADA DE CONTAS ESPECIAL. TRÊS CONVÊNIOS. FUNDO NACIONAL DO MEIO AMBIENTE - FNMA. IMPUGNAÇÃO PARCIAL DAS DESPESAS EFETUADAS COM OS RECURSOS REPASSADOS. CITAÇÃO. REJEIÇÃO PARCIAL DAS ALEGAÇÕES DE DEFESA. CONTAS IRREGULARES. DÉBITO. MULTA.

TOMADA DE CONTAS ESPECIAL (TCE)

Secretaria de Controle Externo de Tomada de Contas Especial - SecexTCE.

Trago à apreciação deste Colegiado a Tomada de Contas Especial instaurada pelo Ministério do Meio Ambiente - MMA contra o Sr. Francisco Rodrigues Soares, ex-Presidente da Fundação Rio Parnaíba - Furpa (gestões 2013-2016) , e contra aquela entidade, em face impugnação parcial das despesas realizadas com recursos federais recebidos por meio dos Convênios 2004CV077 - Siafi 513931,  2006CV093 - Siafi  577027 e 2006CV120 - Siafi 576591.
2.	As informações referentes às avenças estão descritas na tabela abaixo:
	Convênio
	Valor repassado (R$) 
	Objeto
	Vigência

	2004CV077 (513.931) 
	149.087,00
	Construção da Agenda 21 Local, nos municípios de Morro Cabeça do Tempo, Curimatá, Avelino Lopes e Júlio Borges.
	13/12/2004 a 28/09/2007

	2006CV093 (577.027) 
	242.502,00
	Recuperação das áreas de preservação permanente referentes à nascente e ao trecho de 15km de extensão do Rio Longa, por meio de desassoreamento com vistas a preservação e conservação dos recursos naturais (florestais e hídricos) e melhoria da qualidade de vida.
	21/12/2006 a 31/08/2011

	2006CV120 (576.591) 
	214.562,00
	Construir proposta de implantação do Mosaico de unidade de conservação da Serra da Ibiapaba/Sobral, e seu plano de desenvolvimento territorial com base conservacionista - DTBC.
	20/12/2006 a 31/12/2009

3.	O Tomador de Contas Especial, no Relatório de TCE 24/2015 (peça 57, p. 6-25) , imputou ao Sr. Francisco Rodrigues Soares em solidariedade com a Furpa débito consolidado no valor original de R$ 98.970,92, em razão de irregularidades verificadas nos três convênios. 
4.	Em relação ao Convênio 2004CV077, após a análise da prestação de contas, por meio do Parecer Financeiro MMA 18/2013, identificou-se a ausência de extratos e comprovantes de despesas (peça 23, p. 292-295) , de forma que foi realizada diligência à Furpa a fim de coletar tais informações pendentes. O convenente se manteve silente em responder à diligência, assim, por meio do Parecer Financeiro 10/2014, o dano ao erário foi quantificado em R$ 16.130,40, sendo R$ 4.571,24 de despesas não comprovadas, R$ 10.311.02 de recursos de contrapartida não comprovados e R$ 1.248,14 de tarifas bancárias. Constatou-se que o rendimento de aplicação financeira foi da ordem de R$ 11.623,54, caso tivessem sido aplicados os recursos repassados por meio do convênio, o que não foi comprovado, visto que não foram apresentados os extratos.
5.	Concernente ao Convênio 2006CV093, foi verificado, na Nota Informativa MMA 1/2014 (peça 40, p. 106-108) e no Parecer Financeiro 34/2015 (peça 42, p. 34-41) , que o documento do órgão ambiental municipal atestando o desassoreamento da nascente do Rio Longa, correspondente à Meta 5 do Projeto, não foi apresentado, de modo que o valor a ela destinado e repassado, no montante de R$ 4.522,00, deveria ser devolvido aos cofres públicos. Ademais, verificou-se o valor de R$ 5.685,33 de saldo remanescente na conta específica da avença. 
6.	No que tange ao Convênio 2006CV120, constatou-se, conforme relatado no Parecer Financeiro 2/2015 (peça 56, p. 76-83) , a não execução e/ou não conclusão da Meta 3, Etapa 3.5, e Metas 4, 5, 6 e 7 do Projeto, no valor original de R$ 78.318,52. Além disso, imputou-se débito no valor de R$ 13.473,76 referente a rendimentos de aplicações financeiras.
7.	O órgão de controle interno, em concordância com o entendimento esposado pelo Tomador de Contas, certificou a irregularidade das contas (peça 57, p. 70-77) , e a autoridade ministerial competente atestou haver tomado conhecimento dessa conclusão (peça 57, p. 80) .
8.	Neste Tribunal, a Secretaria de Controle Externo de Tomada de Contas Especial - SecexTCE promoveu a citação solidária do Sr. Francisco Rodrigues Soares e da Fundação Rio Parnaíba - Furpa a fim de que recolhessem, com os acréscimos legais, o valor original do débito apurado e/ou apresentassem as alegações de defesa quanto à não comprovação da boa e regular aplicação dos recursos federais repassados por força dos três convênios precitados. 
9.	As citações do ex-Presidente da Furpa e da entidade se deram por meio do encaminhamento dos Ofícios 0534 e 0535, ambos de 2018 (peças 62-63) , para endereços pesquisados no Sistema da Receita Federal (peça 61) , já os Avisos de Recebimento foram acostados às peças 64 e 66. 
10.	Os responsáveis encaminharam em conjunto suas defesas a este Tribunal (peças 70-71) , afirmando, em síntese, que:
	Convênio 2006CV120
	10.1. A Etapa 3.5 da Meta 3 e as Metas 4, 5, 6 e 7 não foram executadas integralmente "por não ter sido firmado o termo aditivo de prorrogação de prazo, razão pela qual não foi recebida a parcela, dessa forma as metas previstas nos recursos liberados foram totalmente realizadas".
	10.2. Em relação à transferência no valor de R$ 13.000,00, sem informação na relação de pagamento e sem comprovante de despesa, afirma-se que a verba fora utilizada como empréstimo para viabilizar o plantio das mudas florestais. Foi apresentado um recibo no valor de R$ 13.000,00, expedido pelo engenheiro florestal Sr. Davi Pereira da Silva, a título de custeio de despesas, via suprimento de fundos, com diárias e alimentação de trabalhadores voluntários, durante 60 dias, no plantio de mudas no Rio Longá.
	10.3. O saldo não devolvido de R$ 2.811,95 foi usado para complementar o pagamento de rescisões de contratos trabalhistas de 3 empregados. Apresenta cópias de rescisões.
	Convênio 2006CV093
	10.4. Foram apresentadas decisão do Ministério Público Federal em seu favor e fotografias no intuído de comprovar sua execução.
	Convênio 2004CV077
	10.5. Os recursos disponibilizados pelo órgão concedente para custeio das agendas foram insuficientes. A Fundação teve que bancar, com recursos não previstos na contrapartida, as despesas de deslocamentos para distribuição das cadernetas nos municípios indicados no plano de trabalho. 
	10.6. Afirmam que as despesas no valor de R$ 4.571,24, para as quais não foram apresentados os comprovantes, foram realizadas para "viabilizar a entrega das agendas nos municípios [de Morro Cabeça do Tempo, Curimatá, Avelino Lopes e Júlio Borges] diante do aumento de custos pela dilatação de prazo e as dificuldades que ocorreram devido à grande distância da área trabalhada". 
	10.7. O pagamento indevido de tarifas bancárias no valor de R$ 1.248,14 foi resultado da própria execução do projeto, de forma que a Furpa não teve condições de arcar com a despesa.
	10.8. Argumentam que "os recursos do Projeto eram destinados a implementar as metas e as ações, não poderia jamais se colocar à disposição do mercado financeiro, em seu próprio prejuízo considerando que, na maioria dos casos, os recursos ficariam bloqueados, indisponíveis por mais de 90 dias", de forma que o débito de R$ 11.623,54 é indevido.
11.	A análise de mérito foi realizada pela Secretaria de Controle Externo de Tomada de Contas Especial - SecexTCE que, com o endosso do representante do Ministério Público junto a este Tribunal (peças 72 a 75) , à unanimidade, sugeriu julgar irregulares as contas do ex-Presidente da Furpa e da entidade, condenando-os ao recolhimento das dívidas, assim como aplicando-lhes individualmente a multa do art. 57 da Lei 8.443/1992, proporcional ao dano.
12. 	Manifesto, desde logo, minha anuência, no essencial, às proposições emanadas pelas instâncias técnicas deste Tribunal, cujas conclusões acolho como razões de decidir, sem prejuízo de tecer adicionais comentários sobre os aspectos principais invocados na defesa dos responsáveis.
13.	Passa-se à análise das alegações invocadas pela defesa referentes ao Convênio 2006CV120. 
14.	Foram repassados os recursos para execução da etapa e das metas não executadas (item 10.1. retro) , mas o montante não foi devolvido, conforme consta da Nota Financeira 047/2014 (peça 56, p. 10) . A alegação de que não se executou o pactuado por não ter havido prorrogação de prazo e liberação de outras parcelas não merece prosperar, pois os recursos referentes a essas metas foram transferidos à época da vigência do convênio. Dessa forma, incabível a exclusão do débito no valor histórico de R$ 78.318,52.
15.	Em relação à execução no valor de R$ 13.000,00 sem lastro comprobatório (item 10.2. retro) , entendo, em consonância com a unidade técnica, que a mera apresentação de um recibo não tem o condão de elidir a irregularidade. De acordo com as informações constantes na prestação de contas, após a data da transferência de R$ 13.000,00 (1º/2/2010) , foram realizados apenas dois pagamentos referentes a diárias, mas em valor menor (R$ 1.133,88) , mediante cheques e com utilização do saldo do convênio. Percebo, portanto, que as informações existentes nos autos vão em direção oposta ao alegado, pois, na prestação de contas, não constam pagamentos ao engenheiro florestal precitado nem se identificam pagamentos de diárias e alimentação com esse recurso.
16.	Sobre o argumento de que o saldo não devolvido (R$ 2.811,95) foi gasto em complemento ao pagamento de rescisões de contratos trabalhistas de três empregados (item 10.3. retro) , sendo que as cópias de rescisões apresentadas pelos responsáveis guardam consonância com a documentação apresentada na prestação de contas (peça 56, p. 60) , acompanho o entendimento da unidade especializada que conclui pela comprovação da aplicação do questionado saldo de convênio. 
17.	Considero elidida a irregularidade referente à não execução da meta 5 do Convênio 2006CV093 (item 10.4. retro) . O Ministério Público Federal concluiu pela execução da meta, em vista da existência de documentos comprobatórios, como o relatório de monitoramento dos serviços ambientais e as declarações dos proprietários beneficiários, bem como as fotografias dos serviços executados. Entendo que esses elementos são suficientes para afastar o débito de R$ 4.522,00. Já o dano correspondente à não apresentação de comprovantes de despesas no total de R$ 5.685,31 persiste, conforme Parecer Financeiro 34/2015-GT/DFDS/SECEX/MMA (peça 42, p. 39-40) , em vista de não terem sido apresentados elementos de defesa que o afastasse.
18.	Acerca das alegações relacionadas ao Convênio 2004CV077, os responsáveis afirmam que os recursos públicos federais repassados foram insuficientes e a Furpa foi onerada acima do valor da contrapartida para fazer jus à execução do convênio, e que o valor de R$ 4.571,24 foi utilizado para fazer frente à entrega das agendas em municípios. Ocorre que não consta dos autos documentação que assente essas afirmações. A mera afirmação desacompanhada de lastro probatório é insuficiente para afastar a irregularidade alusiva ao item 10.6. retro) . 
19. 	Não foram apresentados elementos de defesa referentes à não aplicação de parcela da contrapartida, no valor de R$ 8.324,95, na execução do Convênio 2004CV077, de modo que a Furpa deve responder por este débito de maneira individual.
20.	Ademais, sobre o valor de R$ 1.248,14 referente ao pagamento indevido de tarifas bancárias (item 10.7. retro) , compreendo que essa despesa merece ser acatada, visto que de fato resultam da própria execução do projeto e da movimentação de recursos na conta corrente inerente à execução do convênio, não configurando dano ao erário (v.g. Acórdão 6438/2011-TCU-Primeira Câmara, relator Min. Subst. Augusto Sherman e Acórdão 169/2019-TCU-Primeira Câmara, de minha relatoria) .
21.	Por fim, sobre a não aplicação financeira dos recursos, que resultou em um dano de R$ 11.623,54 (item 10.8. retro) , entendo que deve ser afastado, pois a data inicial apontada pela unidade técnica é 16/7/2014, posterior ao débito principal, e conforme enunciados extraídos da ferramenta Jurisprudência Selecionada e transcritos a seguir, a imputação do débito não caracteriza sobreposição de cobrança apenas quando referente ao período anterior ao principal: 
Acórdão 5088/2018-TCU-Segunda Câmara, Relator Min. Augusto Nardes
"É cabível a imputação de débito pela ausência de aplicação dos recursos do convênio no mercado financeiro, sem que se caracterize bis in idem, quando o período em que se deixou de auferir renda com a aplicação financeira for anterior à data de ocorrência do débito principal."
Acórdão 7596/2017-TCU-Segunda Câmara, Relator Min. Augusto Nardes
"A imputação de débito pela perda de rendimentos em razão da ausência de aplicação financeira dos recursos de convênio não implica bis in idem com a atualização monetária e os juros de mora incidentes sobre os valores da condenação, desde que não haja superposição dos períodos e quantias considerados como bases de cálculo."
22. 	Em conclusão, considero que devem ser parcialmente acatadas as alegações de defesa dos responsáveis, de forma a permanecer os débitos referentes às irregularidades descritas nos itens 10.1. (R$ 78.318,52) , 10.2. (R$ 13.000,00) e 10.6. (R$ 4.571,24) , bem como o dano de R$ 5.685,31, relacionado à não apresentação de comprovantes de despesas, os quais devem ser atribuídos, de forma solidária, à Fundação Rio Parnaíba - Furpa e ao seu ex-presidente, Sr. Francisco Rodrigues Soares. Por sua vez, o débito, no valor de R$ 8.324,95, referente à não aplicação de parcela da contrapartida do Convênio 2004CV077, deve ser imputado somente à referida fundação.
 23.	Deve-se deixar bem frisado que cabe ao gestor que se comprometeu a aplicar as verbas federais nas finalidades acordadas o ônus de comprovar o adequado emprego da integralidade dos recursos públicos, mediante documentação suficiente e hábil para tanto, o que não ocorreu nestes autos.
24.	Diante da análise empreendida, entendo que está seguramente evidenciada a necessidade de responsabilização da Fundação Rio Parnaíba - Furpa e do Sr. Francisco Rodrigues Soares, uma vez que era o Presidente da entidade à época dos repasses e da gestão dos recursos em epígrafe. É dizer, o responsável utilizou toda a verba federal que foi repassada durante a sua gestão à frente da entidade, mas deixou de comprovar sua adequada aplicação. 
25.	No tange à responsabilização da Fundação Rio Parnaíba - Furpa, este entendimento está consolidado no Verbete 286 da Súmula de Jurisprudência do TCU, segundo o qual: 
"A pessoa jurídica de direito privado destinatária de transferências voluntárias de recursos federais feitas com vistas à consecução de uma finalidade pública responde solidariamente com seus administradores pelos danos causados ao erário na aplicação desses recursos". 
26.	Em relação à aplicação de multa aos responsáveis, cabe assinalar que o ato de ordenação das citações se deu em 24/4/2018 (peça 60) e as irregularidades sancionadas ocorreram ao longo da vigência dos convênios, que se estenderam até os anos de 2007 (2004CV077) , 2009 (2006CV120) e 2011 (2006CV093) . 
27.	Tomando-se esses períodos como marcos iniciais para a contagem do prazo prescricional, observados os termos do Acórdão 1441/2016-TCU-Plenário - o qual uniformizou a jurisprudência do TCU acerca da questão prescricional, e fixou o entendimento de que se aplica o prazo geral de prescrição de dez anos indicado no art. 205 do Código Civil, contado das datas de ocorrência das irregularidades sancionadas, segundo o art. 189 do Código Civil -, verifica-se a não incidência da prescrição punitiva apenas para os débitos de R$ 5.685,31 (28/5/2008) e R$ 13.000,00 (30/12/2009) , podendo, dessa forma, o Tribunal aplicar a multa do art. 57 da Lei 8.443/1992 aos responsáveis em valor proporcional somente aos referidos danos.
28.	Por fim, cumpre autorizar o pagamento da dívida em até 36 parcelas mensais e consecutivas, caso solicitado, e a cobrança judicial da dívida, bem como encaminhar cópia do Acórdão que vier a ser proferido à Procuradoria da República no Estado do Piauí, com fundamento no art. 16, § 3º, da Lei 8.443/1992 c/c o art. 209, § 7º, do Regimento Interno do TCU. 
	 Ante o exposto, manifesto-me por que seja adotada a deliberação que ora submeto a este Colegiado.
T.C.U., Sala das Sessões, em 27 de outubro de 2020.
MARCOS BEMQUERER COSTA
Relator